【裁判字號】    89,簡上,135
【裁判日期】    890919
【裁判案由】    給付借款
【裁判全文】
臺灣臺南地方法院民事判決    八十九年度簡上字第一三五號
    上  訴  人  甲○○
    被上訴人    乙○○
右當事人間請求給付借款事件，上訴人對於中華民國八十九年五月九日本院台南簡易庭八
十九年度南簡字第一四０號第一審判決提起上訴，本院判決如左：
    主  文
上訴駁回。
第二審訴訟費用由上訴人負擔。
    事  實
甲、上訴人方面：
一、聲明：
(一)原判決廢棄。
(二)被上訴人應給付上訴人新台幣（下同）貳拾貳萬元及自民國七十五年十一月七日起至
    清償日止按週年利率百分之五計算之利息。
二、陳述：除與原判決記載相同者，茲引用之外，補稱：
(一)被上訴人積欠上訴人二十二萬元，係自七十五年一月七日起至七十五年十一月七日止
    ，每月應攤還分別各為一萬元（係分別為兩次收款），共計每月應攤還二萬元，共二
    十二萬元，有被上訴人親自簽立收款人之同意書可證，爰依借款之法律關係提起本訴
    。
(二)否認有授權予女婿謝坤隆及女兒謝杜麗琴二人幫上訴人處理會錢的事，上訴人並未出
    具委託書予該二人，被上訴人提出之清償協議亦未表明該二人是經上訴人授權委任。
    七十五年左右，上訴人的確因有經濟困難而叫女婿謝坤隆幫忙處理上訴人之債權債務
    ，但只有一、二件而已，且是由上訴人自己寫好和解書，叫女婿謝坤隆拿給債務人簽
    名，然後自己留一份和解書，一份給對方，並非如謝坤隆所說的都是由他在處理，七
    十八年間並未委託謝坤隆幫忙處理債務。
(三)系爭同意書確如被上訴人所述，係在被上訴人標得會款後，由上訴人寫好同意書讓被
    上訴人簽名，並由被上訴人簽發借用證，授權由上訴人填寫年月日後，由得標會員或
    會首向被上訴人（即借主）按期換現金，因此認為該會款業已轉換為借款，故依借貸
    關係請求為如聲明所示之判決。
乙、被上訴人方面：
一、聲明：如主文所示。
二、陳述：除與原判決記載相同者，茲引用之外，補稱：
(一)對於上訴人在原審提出之同意書上之簽名為真正不為爭執，但上訴人在原審所主張的
    二十二萬元並非借款，而是會款。上訴人於七十三年間擔任互助會會首，被上訴人為
    會員，因標會收取會款二十六萬元及二十三萬八千四百元。上訴人的做法是會員得標
    後，就寫一張同意書叫死會會員簽名並簽發借用證，把死會會員應繳的剩餘會錢當作
    是會員向他借的錢。但該筆二十二萬元的會款債務已於七十八年間由上訴人委託其女
    婿謝坤隆與被上訴人協議以三成清償完畢而不存在。
(二)七十五到七十八年間，上訴人曾偕同他的兒子和女婿謝坤隆多次到被上訴人家中催討
    會錢，當時因被上訴人自己經濟狀況不好而未為給付，這段期間聽說上訴人也處於跑
    路的狀態，所以七十八年間上訴人的女婿謝坤隆來向被上訴人說是上訴人叫他來和被
    上訴人處理這件事，並提議以三成即六萬元清償時，因謝坤隆曾多次和上訴人一起到
    被上訴人住處，被上訴人因而相信並認為謝坤隆是受上訴人委託來處理本件債務的沒
    錯，而同意給付六萬元以為清償，並要求上訴人的女兒謝杜麗琴也要在清償證明上簽
    名後，給付六萬元現金給謝坤隆。被上訴人有向謝坤隆要同意書和借用證回來，但謝
    坤隆表示東西在上訴人處，而上訴人現在跑路中，無法找到上訴人，他們會自動把該
    借用證和同意書銷毀，不知為何上訴人仍爭執本件債務。
丙、本院依職權傳訊證人即上訴人之女婿謝坤隆、女兒謝杜麗琴到庭。
    理    由
一、按對於簡易程序之第一審裁判之上訴及抗告程序，準用第四百三十四條第一項、第四
    百三十四條之一及第三編第一章、第四編之規定；又第一審之訴訟程序有重大瑕疵者
    ，第二審法院得廢棄原判決，而將該事件發回原法院。前項情形，如兩造合意願由第
    二審法院就該事件為裁判者，應即自為判決，民事訴訟法第四百三十六條之一、第四
    百五十一條第一項、第二項分別定有明文。經查，本件上訴人在原審八十八年十二月
    二十三日支付命令聲請狀中明確表明本件訴訟之法律關係係依據借款關係而為請求，
    至八十九年四月二十五日原審辯論終結前，均未變更其訴訟標的之法律關係，則原審
    逕以會款給付請求權為本件訴訟標的之法律關係而為判決，其訴訟程序顯有為訴訟外
    裁判之重大瑕疵，而有不當，惟兩造均已於本院八十九年九月五日言詞辯論審理時，
    同意本院就本件訴訟逕為判決，依前開說明，本院對於本件訴訟仍得自為判決，核先
    敘明。
二、本件上訴人起訴主張其執有被上訴人簽具之同意書，係被上訴人於七十三年間標得互
    助會之會款時，同意按月清償之依據，惟被告均未為清償，為此依據消費借貸之法律
    關係訴請被上訴人給付如聲明所示之判決。被上訴人則以：該筆欠款係會款，並非借
    款，且該筆欠款已於七十八年間由上訴人委託其女婿謝坤隆以六萬元與被上訴人達成
    和解清償而不存在等語，資為抗辯。
三、本件上訴人主張其執有被上訴人簽具之同意書，係被上訴人曾參加上訴人所召集的合
    會，於七十三年間收取兩次會款後，尚有二十二萬元未為清償，同意按月清償之事實
    ，業據其提出同意書兩紙為證，被上訴人對於同意書之真正及對上訴人有二十二萬元
    之債務等情亦不爭執，此部分堪信為真實。至上訴人主張本件債務係屬於借款之法律
    關係，則為被上訴人所否認，並以前揭情詞置辯，是本件所應審究者厥為：被上訴人
    所簽發之借用證及書立之同意書，是否將兩造間之會款關係合意變更為借款契約，上
    訴人得否依金錢借貸之法律關係，請求被上訴人清償借款？經查：
(一)按解釋意思表示，應探求當事人之真意，不得拘泥於所用之辭句，民法第九十八條定
    有明文。被上訴人辯稱本件債務是會款而非借款，伊所簽立的同意書是在標取會款後
    上訴人拿來要求伊簽名的等語，為上訴人所是認，經核被上訴人於七十三年七月七日
    及同年九月六日所簽立之同意書上記載文字為：「茲收到會款新台幣貳拾萬捌仟肆
    佰元整屬實無誤，上開會款本人每月七日應攤還新台幣壹萬元正，由本人乙○○所簽
    發款項借用證徐樹根為連帶保證人之各新台幣壹萬元正，活會會員如得標者，本人及
    連帶保證人同意款項借用證之辦濟期由會首甲○○填寫年、月、日，由得標者會員或
    會首向借主按期換現金，借主即時負責付款，（尚貳捌期未繳）自民國七十三年八月
    七日起至民國七十五年十一月七日止，若有逾貳期無法繳付情事，即視為上開會款款
    項借用證全部到期，所簽發款項借用證之辦濟期年、月、日，授權由執證人自填載向
    借主交換現金，借主即時負責付款絕不異議。此致－甲○○先生收執」，及「茲收到
    會款新台幣貳拾陸萬元整屬實無誤，上開會款本人每月七日應攤還新台幣壹萬元正，
    由本人乙○○所簽發款項借用證徐樹根為連帶保證人之各新台幣壹萬元正，活會會員
    如得標者，本人及連帶保證人同意款項借用證之辦濟期由會首甲○○填寫年、月、日
    ，由得標者會員或會首向借主按期換現金，借主即時負責付款，（尚貳陸期未繳）自
    民國七十三年十月七日起至民國七十五年九月七日止，若有逾貳期無法繳付情事，即
    視為上開會款款項借用證全部到期，所簽發款項借用證之辦濟期年、月、日，授權由
    執證人自填載向借主交換現金，借主即時負責付款絕不異議。此致－甲○○先生收執
    」，參諸前揭同意書內容以觀，足見被上訴人標取會款後所簽發之借用證及同意書，
    係為便利會首即上訴人或其他嗣後得標之活會會員憑以向被上訴人收取會款之用，雙
    方間並無借貸之合意，非上訴人所稱係兩造間就會款轉為借貸關係而為新債清償甚明
    ，渠等間無借貸情事應可認定。
(二)按當事人主張有金錢借貸關係存在，須就其發生所須具備之特別要件即金錢之交付及
    借貸意思表示互相一致負舉證責任，若僅記明有金錢之交付，未證明借貸意思表示互
    相一致者，尚不能認有金錢借貸關係存在（最高法院八十一年度台上字第二三七二號
    判決參照）；又按民事訴訟如係由原告主張權利者，應先由原告負舉證之責，若原告
    不能舉證以證實自己主張之事實為真實，則被告就其抗辯事實即令不能舉證，或其所
    舉證據尚有瑕疵，亦應駁回原告之請求（最高法院十七年上字第九一七號判例參照）
    。經查，上訴人主張兩造間有借貸關係存在，無非以執有被上訴人所簽具之同意書為
    證，然核諸上開同意書內容，僅係就兩造間會款給付之方式所為之協議，即此上開同
    意書作為將來會款請求之擔保，至為明顯，亦如前述，自難徒憑該同意書作為兩造借
    貸意思表示合致之證明。此外，上訴人對於兩造就該二十二萬元之會款債權，是否有
    成立借貸契約之意思表示互相一致乙節，復自始未能舉證以實其說，其空言主張，自
    難憑採。
(三)綜參上情，上訴人與被上訴人間雖有會款債權債務關係，但尚難證明兩造間有民法上
    之金錢借貸關係存在，是上訴人依消費借貸之法律關係，請求被上訴人給付借款，依
    法自有不合，被上訴人抗辯本件債務係屬會款關係，上訴人不得依借貸關係請求，即
    屬有據。
四、綜上所述，本件上訴人主張本件債務係被上訴人向上訴人所為之借款為不足採，被上
    訴人抗辯本件債務係為會款關係，尚屬可信。從而，上訴人主張本於消費借貸之法律
    關係，請求被上訴人給付二十二萬元及自七十五年十一月七日起至清償日止按週年利
    率百分之五計算之利息，為無理由，不應准許。原審依會款請求權之法律關係為上訴
    人敗訴之判決，雖有不當，惟其結果並無二致，而應予以維持。上訴意旨指摘原判決
    不當，並求予廢棄改判，為無理由，應予駁回。
五、本件事證已經明確，兩造就本件債務是否已清償所為之攻擊防禦方法，與本件判決結
    果已無影響，爰不再一一審究，併予敘明。
六、結論：本件上訴為無理由，依民事訴訟法第四百三十六條之一第三項、第四百四十九
    條第二項、第七十八條，判決如主文。
中      華      民      國     八十九     年      九      月      十九      日
                                    臺灣臺南地方法院民事第二庭
~B審判長法官  蔡美美
~B      法官  翁金緞
~B      法官  張家瑛
右正本證明與原本無異
本件不得上訴
中      華      民      國     八十九     年      九      月    二十五      日
~B      法院書記官  蔡蘭櫻


司法院資訊處製作；財團法人民間司法改革基金會備份。
